ACORDAO-COMPLETO-2439148

ACÓRDÃO 12969/2020 ATA 41/2020 - SEGUNDA CÂMARA

VISTOS, relatados e discutidos estes autos em que se analisa ato de concessão de aposentadoria emitido pela Fundação Universidade Federal do Piauí. 
ACORDAM os Ministros do Tribunal de Contas da União, reunidos em Sessão da 2ª Câmara, ante as razões expostas pelo Relator, e com fulcro nos incisos III e IX do art. 71 da Constituição Federal e nos arts. 1º, inciso V, e 39, inciso II, da Lei 8.443/1992, c/c o art. 259, inciso II, do Regimento Interno/TCU, em:
9.1. considerar ilegal a concessão de aposentadoria em favor da Sra. Maria de Fátima da Cunha Araújo, negando registro ao correspondente ato; 
        9.2. dispensar o ressarcimento das quantias indevidamente recebidas de boa-fé pela interessada indicada no subitem precedente, consoante o disposto no Enunciado 106 da Súmula da Jurisprudência do TCU;
        9.3. determinar à Fundação Universidade Federal do Piauí que:
        9.3.1. no prazo de 15 (quinze) dias, a contar da ciência desta Deliberação, faça cessar os pagamentos decorrentes do ato impugnado, sujeitando-se a autoridade administrativa omissa à responsabilidade solidária, nos termos do art. 262, caput, do Regimento Interno/TCU;
       9.3.2. dê ciência, no prazo de 15 (quinze) dias, a contar do recebimento da notificação deste Acórdão, do inteiro teor desta Deliberação à Sra. Maria de Fátima da Cunha Araújo, encaminhando a este Tribunal, no prazo de 30 (trinta) dias, comprovante da referida ciência;
        9.3.3. alerte a interessada, Sra. Maria de Fátima da Cunha Araújo, de que o efeito suspensivo proveniente da interposição de possíveis recursos perante o TCU não a exime da devolução dos valores percebidos indevidamente após a respectiva notificação, caso os recursos não sejam providos;
        9.4. esclarecer à Fundação Universidade Federal do Piauí que novo ato de concessão de aposentadoria em favor da Sra.  Maria de Fátima da Cunha Araújo deverá ser emitido e cadastrado no sistema e-Pessoal, escoimado da irregularidade verificada e submetido a este Tribunal, nos termos da IN/TCU 78/2018.

Ato de concessão de aposentadoria de ex-servidor de entidade de ensino superior em que se discute a incorporação de décimos/quintos de função gratificada.

Segunda Câmara

Fundação Universidade Federal do Piauí.

3. Interessada: Maria de Fátima da Cunha Araújo (XXX.004.233-XX).

13.1. Ministros presentes: Ana Arraes (Presidente), Augusto Nardes, Aroldo Cedraz e Raimundo Carreiro.
13.2. Ministros-Substitutos presentes: Marcos Bemquerer Costa (Relator) e André Luís de Carvalho.

MARCOS BEMQUERER

Adoto como Relatório, com os pertinentes ajustes de forma, a instrução da Secretaria de Fiscalização de Pessoal - Sefip, por meio da qual a concessão de aposentadoria objeto destes autos foi assim analisada (peças 4 e 5) : 
"INTRODUÇÃO
1. Trata-se de ato de aposentadoria, submetido, para fins de registro, à apreciação do Tribunal de Contas da União (TCU) , de acordo com o art. 71, inciso III, da Constituição Federal.  O ato foi cadastrado e disponibilizado ao TCU por intermédio do Sistema e-Pessoal, na forma do art. 2º e 4º da Instrução Normativa/CU 78/2018.
 (...) 
EXAME TÉCNICO
Procedimentos aplicados
3. Os procedimentos para exame, apreciação e registro de atos de pessoal encontram-se estabelecidos na Instrução Normativa/TCU 78/2018 e na Resolução/TCU 206/2007. Essas normas dispõem que os atos de pessoal disponibilizados por meio do e-Pessoal devem ser submetidos previamente a críticas automatizadas, com base em parâmetros predefinidos.
4. As críticas das informações cadastradas na etapa de coleta do ato foram elaboradas e validadas levando-se em conta as peculiaridades de cada ato. Os itens verificados nessa etapa são inerentes a dados cadastrais, fundamentos legais, mapa de tempo, ficha financeira, assim como eventuais ocorrências de acumulação. Trata-se de verificações abrangentes, minuciosas e precisas e sem a necessidade de ação humana e, portanto, menos suscetível a falhas. As críticas aplicadas estão discriminadas no sistema, no Menu e-Pessoal, opção 'Crítica', que podem ser acessadas mediante concessão de perfil específico a servidores do TCU responsáveis pela análise.
5. Além das críticas automatizadas, há verificação humana adicional no caso de haver alertas do sistema ou informações não formatadas, como esclarecimentos do gestor ou do controle interno.  
6. As críticas também consideram os registros do Sistema Integrado de Administração de Recursos Humanos (Siape) . O Siape disponibiliza informações atualizadas sobre as parcelas que integram os proventos, diferentemente, portanto, do e-Pessoal, que informa as parcelas no momento do registro do ato. 
7. Essa confrontação com o Siape fornece uma visão atual e verdadeira da situação, o que permite descaracterizar irregularidades e inconsistências que, embora constantes do e-Pessoal, já foram corrigidas.
8. As verificações detectadas no ato encontram-se discriminadas na aba de pendências do ato no sistema e-Pessoal, bem como no espelho do ato contemplado por esta instrução.
Exame das Constatações
9. Ato: 5397/2020 - Interessado: MARIA DE FÁTIMA DA CUNHA ARAÚJO - CPF: XXX.004.233-XX
9.1. Parecer do Controle Interno: considerar o ato Legal.
9.2. Constatação e análise: 
9.2.1. Houve o registro de pelo menos uma rubrica com 'Denominação para análise pelo TCU = Vantagem de caráter pessoal (82106 - VPNI ART.62-A LEI 8112/90 - AT (Vantagem de caráter pessoal - VPNI art. 62-A Lei 8.112/90) ) .
a. Justificativa do Gestor de Pessoal: Não há. Verificação efetuada no âmbito do TCU.
b. Análise do Controle Interno:  Não há. Verificação efetuada no âmbito do TCU.
c. Análise da unidade técnica (Sefip/TCU) :
De acordo com o ato, a interessada faz jus a 4/10 de FG-7. O valor constante do ato (e recebido atualmente) está em desacordo com o que a jurisprudência desta Corte entende como correto.
O detalhamento da inconsistência acima elencada encontra-se no anexo II dessa instrução [cujo texto, segue reproduzido: 
'Anexo II
 (...) 
Detalhamento das inconsistências
Esta Corte de Contas já firmou entendimento de que é legítima a incorporação de parcelas de funções comissionadas, de Instituições Federais de Ensino, nos valores estipulados pela Portaria 474/1987-MEC, desde que incorporadas até 31/10/1991 e pagas sob a forma de vantagem pessoal nominalmente identificada - VPNI, sujeitando-se apenas aos reajustes gerais do funcionalismo público (Acórdão 1283/2006-TCU-Segunda Câmara) . O que tem motivado o Tribunal a julgar diversos atos de aposentadoria ilegais é a modificação da base de cálculo da vantagem ao longo do tempo, devido a inclusão de vantagens posteriormente concedidas.
Nesse sentido, cabe citar, especialmente, a Decisão 235/1998-TCU-1ª Câmara, que, modificando o entendimento anterior, deixou assente que a retribuição pelo exercício de cargos de direção e funções gratificadas, iniciado após o advento da Lei 8.168/91, deve observar os valores estipulados naquele diploma, preservando-se a retribuição, com base no valor das funções de confiança transformadas, dos servidores que as exerciam e continuaram no exercício dos cargos de direção e das funções gratificadas resultantes da transformação, bem como o valor dos quintos incorporados com base no exercício das funções de confiança transformadas, tanto para os servidores ativos quanto para os aposentados.
Sobre a remuneração das funções comissionadas anteriores à Lei 8.168/1991, a Portaria 474/1987, determinava:
Art. 2º As Funções Comissionadas são previstas no Anexo I, devendo ser exercidas em regime de tempo integral. Parágrafo Único. A remuneração das Funções Comissionadas previstas no Anexo I terá valor igual ao da remuneração do Professor Titular da carreira do Magistério Superior em regime de Dedicação Exclusiva, com Doutorado, acrescida dos percentuais a seguir especificados:
FC-1 - 80%
FC-2 - 65%
FC-3 - 55%
FC-4 - 40%
FC-5 - 30%
FC-6 - 20%
Considerando o regime jurídico do pessoal docente das IFES, em sua maioria celetista até o advento da Lei 8.112/1990, a concessão da incorporação de função teve como marco inicial a vigência da Lei 8.911/1994, ou seja, 12/7/1994. Nessa época, a remuneração do professor titular nas condições descritas pela Portaria 474/1987, era composta do vencimento básico mais a Gratificação de Atividade Executiva - GAE, no percentual de 160%, instituída pela Lei Delegada 13, de 27/8/1992 e majorada pela Lei 8.676, de 13/7/1993.
A remuneração de Professor Titular com Dedicação Exclusiva e Doutorado, mais a GAE no mês de janeiro/1995, era de R$ 3.169,37. A tabela abaixo apresenta os valores dos quintos incorporados, de acordo com os critérios definidos nos Acórdão 835/2012-TCU-Plenário e 1.915/2012-TCU-Plenário, para os servidores que não ajuizaram ações judiciais (ou para os que o fizeram, mas não lograram êxito, em decisão transitada em julgado) . Para os demais, é necessário obter o valor da remuneração do Professor Titular com dedicação exclusiva e doutorado na data do provimento judicial de 1º Grau e aplicar sobre ele apenas os índices de aumentos lineares após o provimento judicial. 
A tabela a seguir apresenta os valores da VPNI integral para cada FC, conforme a jurisprudência do TCU.
	FUNÇÃO
	5/5 (10/10) 
	4/5 (8/10) 
	3/5 (6/10) 
	2/5 (4/10) 
	1/5 (2/10) 

	FC-1
	5.963,81
	4.771,04
	3.578,28
	2.385,52
	1.192,76

	FC-2
	5.466,83
	4.373,46
	3.280,09
	2.186,73
	1.093,36

	FC-3
	5.135,50
	4.108,40
	3.081,30
	2.054,20
	1.027,10

	FC-4
	4.638,52
	3.710,81
	2.783,11
	1.855,40
	927,70

	FC-5
	4.307,20
	3.445,76
	2.584,32
	1.722,88
	861,44

	FC-6
	3.975,87
	3.180,69
	2.385,22
	1.590,34
	795,17

	CD-1
	5.853,96
	4.683,17
	3.512,37
	2.341,58
	1.170,79

	CD-2
	5.017,68
	4.014,14
	3.010,61
	2.007,07
	1.003,54

	CD-3
	3.972,33
	3.177,86
	2.383,40
	1.588,93
	794,46

	CD-4
	2.926,98
	2.341,58
	1.756,18
	1.170,79
	585,39

	FG-1
	522,67
	418,14
	313,60
	209,07
	104,53

	FG-2
	364,28
	291,42
	218,56
	145,71
	72,86

	FG-3
	294,75
	235,80
	176,85
	117,90
	58,95

	FG-4
	161,27
	129,02
	96,76
	64,50
	32,25

	FG-5
	125,13
	100,10
	75,07
	50,05
	25,02

	FG-6
	91,76
	73,41
	55,05
	36,70
	18,35

	FG-7
	43,33
	34,66
	26,00
	17,33
	8,67

	FG-8
	33,62
	26,90
	20,17
	13,45
	6,72

	FG-9
	27,25
	21,80
	16,35
	10,90
	5,45

Ademais, no âmbito do TCU, é pacífico o entendimento acerca do pagamento de percentuais relativos a planos econômicos. O acórdão paradigmático é o Acórdão 2161/2005-TCU-Plenário, de relatoria do Ministro Walton Alencar Rodrigues, cujo entendimento é no seguinte sentido: (...) ']
CONCLUSÃO
10. A abrangência e a profundidade das verificações levadas a efeito fundamentam convicção de que o ato 5397/2020 pode ser apreciado pela ilegalidade, em razão das irregularidades apontadas no item Exame das Constatações desta instrução, que representam afronta à legislação e à jurisprudência de referência.
11. O aludido ato deu entrada neste Tribunal há menos de cinco anos, não sendo aplicável, portanto, o procedimento de contraditório e ampla defesa determinado pelo Acórdão 587/2011-TCU-Plenário.
PROPOSTA DE ENCAMINHAMENTO
12. Ante o exposto, com fundamento no art. 71, inciso III, da Constituição Federal, no art. 1º, inciso V, e art. 39, incisos I e II, da Lei 8.443/1992, no art. 260 do Regimento Interno do Tribunal de Contas da União, propõe-se: 
12.1. considerar ILEGAL e recusar registro  do ato de Aposentadoria de MARIA DE FÁTIMA DA CUNHA ARAÚJO do quadro de pessoal do órgão/entidade Fundação Universidade Federal do Piauí, com base nos arts. 71, inciso III, da Constituição Federal, 1º, inciso V, e 39, inciso II, da Lei 8.443/1992 e 260, § 1º, do Regimento Interno/TCU;
12.2. Com fulcro no art. 262, caput, do Regimento Interno/TCU, determinar ao órgão/entidade Fundação Universidade Federal do Piauí que: 
12.2.1. informe o teor do acórdão que vier a ser prolatado, encaminhando ao TCU, no prazo de trinta dias, comprovante da data de ciência pelo interessado, nos termos do art. 4º, § 3º, da Resolução/TCU 170/2004;
12.2.2. faça cessar todo e qualquer pagamento relativo ao ato impugnado de MARIA DE FÁTIMA DA CUNHA ARAÚJO, no prazo máximo de quinze dias, contados da ciência da decisão deste Tribunal, sob pena de ressarcimento das quantias pagas após essa data pelo responsável;
12.2.3. emita novo ato, livre da irregularidade ora apontada, em substituição  ao ato de Aposentadoria de MARIA DE FÁTIMA DA CUNHA ARAÚJO, submetendo-o à nova apreciação por este Tribunal, na forma do art. 260, caput, do Regimento Interno/TCU;
12.2.4. dispense a devolução dos valores indevidamente recebidos de boa-fé até a data da ciência do órgão/entidade Fundação Universidade Federal do Piauí, do acórdão que vier a ser proferido, com base no Enunciado 106 da Súmula da Jurisprudência do TCU."
2.	O Ministério Público junto ao TCU, representado pelo Procurador Sérgio Ricardo Costa Caribé, manifestou-se de acordo com a proposta da Sefip (peça 6) , porquanto verificou-se que o valor da incorporação de função incluída no ato em análise é superior ao valor admitido por este Tribunal para a função FG-7 no Acórdão 1915/2012-TCU-Plenário, relatado pelo Ministro Augusto Nardes, o que enseja o julgamento do ato de aposentadoria pela ilegalidade.
	É o Relatório.

não há.

Procurador Sérgio Ricardo Costa Caribé.

PESSOAL. APOSENTADORIA. INCORPORAÇÃO DE QUINTOS. PARCELA INCORPORADA ACIMA DO VALOR CONSTANTE DA TABELA DEFINIDA PELO ACÓRDÃO 1915/2012-TCU-PLENÁRIO. ILEGALIDADE DO ATO. RECUSA DO CORRESPONDENTE REGISTRO. DETERMINAÇÕES À ENTIDADE DE ORIGEM.

APOSENTADORIA (APOS)

Secretaria de Fiscalização de Pessoal - Sefip.

Em apreciação ato de concessão de aposentadoria emitido pela Fundação Universidade Federal do Piauí em benefício da Sra. Maria de Fátima da Cunha Araújo, ocupante do cargo de assistente em administração na referida entidade federal de ensino superior.
2.	 	A Secretaria de Fiscalização de Pessoal - Sefip constatou que a interessada faz jus a 4/10 da Função Gratificada - FG-7, percebendo-os na forma de Vantagem Pessoal Nominalmente Identificada - VPNI, porém, o valor incorporado é superior ao valor definido por este Tribunal para a  aludida função no Acórdão 1915/2012-TCU-Plenário, relatado pelo Ministro Augusto Nardes. 
3. 		Assim, a unidade técnica propôs ao Tribunal considerar ilegal a concessão de aposentadoria da Sra. Maria de Fátima da Cunha Araújo e negar registro ao correspondente ato, bem como expedir determinações pertinentes ao órgão de origem. 
4.	O Ministério Público junto ao TCU, representado pelo Procurador Sérgio Ricardo Costa Caribé, manifestou-se de acordo com a proposta de encaminhamento formulada pela unidade técnica. 
5.	Acolho, desde logo, os pareceres exarados nos autos pela Sefip e pelo Ministério Público de Contas.
6.	 	No ato concessório da aposentadoria da Sra. Maria de Fátima da Cunha Araújo consta o pagamento da rubrica "82106-VPNI ART. 62-A LEI 8.112/90 - AT (Vantagem de caráter pessoal - VPNI art. 62-A Lei 8.112/900", no valor de R$ 23,40, relativa à incorporação de 4/10 de função gratificada - FG-7, exercida no período de 25/7/1983 a 24/7/1985 (peça 2, p. 3 e 4) . 
7.		No tocante à correção dos valores pagos a título de décimos/quintos de função gratificada, cumpre registrar que, até a edição da Lei 8.168/1991, o Plano Único de Classificação e Retribuição de Cargos e Empregos (PUCRCE) , aplicável aos servidores das instituições federais de ensino, previa o pagamento de retribuição específica, sob a forma de função de confiança - FC, em decorrência do exercício de atividades de direção, chefia e assessoramento. 
8.		À	época, nos termos da Portaria/MEC 474/1987, o cálculo das FC tinha por base a remuneração do professor titular da carreira de magistério superior, com doutorado e em regime de dedicação exclusiva. Com o advento da Lei 8.168/1991, tais funções foram transformadas em cargos de direção - CD e em funções gratificadas - FG, ambas as categorias com padrão remuneratório inferior ao das antigas FC.   
9.		Nesse contexto e visando a solucionar controvérsias sobre o pagamento de quintos com base na aludida portaria do MEC, o TCU, por meio do Acórdão 1915/2012-TCU-Plenário (rel. Min. Augusto Nardes) , adotou as tabelas constantes do subitem 9.2.2 do aludido decisum para fins de cômputo dos quintos que estão sendo pagos aos servidores docentes e técnicos administrativos de entidades federais de ensino superior, que não ajuizaram ações judiciais e/ou para os que ajuizaram e não obtiveram êxito, calculados com base na Portaria/MEC 474/1987.
10.	Nos termos da referida tabela do Acórdão 1915/2012-TCU-Plenário, o valor de 4/10 ou 2/5 da função gratificada FG-7 que a interessada faz jus corresponde a R$ 17,33, diferentemente do valor constante do ato concessório, que contempla indevidamente a quantia de R$ 23,40.
11.	Assim, cabe considerar ilegal o ato de concessão de aposentadoria da Sra. Maria de Fátima da Cunha Araújo, negar-lhe o correspondente registro e expedir as determinações pertinentes à entidade de origem.
  		Ante o exposto, manifesto-me por que seja adotada a deliberação que ora submeto a este Colegiado.
	
TCU, Sala das Sessões, em 17 de novembro de 2020.
MARCOS BEMQUERER COSTA
Relator